臺灣高等法院刑事裁定　　　　　　　　　　　　　　　九十三年度抗字第七一九號
　　抗 告 人
　　即聲請人　陳為祥律師
　　受處分人　甲○○
　　　　　　　　　　　統一編號.
右列抗告人因聲請提審受處分人案件，不服臺灣宜蘭地方法院中華民國九十三年十一
月十九日裁定（九十三年度提字第二號），提起抗告，本院裁定如左：
    主  文
抗告駁回。
    理  由
一、抗告意旨略以：(1)按提審法第一條所定人民被法院以外之任何機關逮捕拘禁，其
    要件並不限於有犯罪嫌疑之逮捕拘禁，若非因犯罪嫌疑之逮捕拘禁反而無法提審
    ，當非立法本旨，何況對於人民依法律享有之人權增加此一限制之要件，係對人
    民基本權所為不必要之限制，違反憲法第二十三條之比例原則，亦有未當；又依
    司法院大法官會議釋字第三八四號、第四七一號、第五二三號解釋，已對憲法第
    八條「法定程序」作廣義之解釋，再參酌
    會決議通過之「公民與政治權利國際公約」第九條第三項、第四規定，聲請提審
    之對象，不應限制於因「犯罪嫌疑」被逮捕拘禁之人方屬之。(2)未經許可入境而
    進入臺灣地區之人民，治安機關得逕行強制出境，於強制出境前得暫予收容，並
    得令其從事勞務，固經臺灣地區與大陸地區人民關係條例第十八條第一項第一款
    、第二項定有明文，然先不論上開規定是否合憲，以及收容期間之處遇能否達完
    全剝奪行動及通訊自由等問題，上開得暫予收容之規定，係以受處分人應予強制
    出境為前題，受處分人甲○○因具政治難民身分，依世界人權宣言、關於難民地
    位的公約及關於難民地位的議定書等國際習慣法規定，不得予以遣返，甚且有權
    在臺灣申請居留或定居，相關主管機關亦不斷宣示不會予以遣返，準此，本案應
    不適用上開得暫予收容之規定。(3)甲○○所犯違反國家安全法等案件，業經檢察
    官為緩起訴處分確定，則檢察官對於此案已無偵查或強制處分之權限可言，不管
    其前曾否為責付收容之處分，均應自緩起訴處分時起失其效力，且無再予責付收
    容之權限，準此而言，甲○○於緩起訴確定後，未有任何司法機關之處分，即繼
    續予以收容，自屬違法，是甲○○被無限期拘禁於大陸地區人民宜蘭處理中心，
    迄今已逾九個月，完全被剝奪行動及通訊等基本人權，實對國際條約所揭示具普
    世價值的基本人權重大侵害，亦是對我人權立國的一大諷刺，原裁定駁回提審之
    聲請，確有違法之處，不應予以維持，爰請求撤銷原裁定，以維護人權。
二、經查：
（一）按人民因犯罪嫌疑被逮捕拘禁時，其逮捕拘禁機關應將逮捕拘禁原因，以書面
      告知本人及其本人指定之親友，並至遲於二十四小時內移送該管法院審問，本
      人或他人亦得聲請該管法院，於二十四小時內向逮捕之機關提審；法院對於前
      項聲請，不得拒絕，並不得先令逮捕拘禁之機關查覆；逮捕拘禁之機關，對於
      法院之提審，不得拒絕或遲延，此於憲法第八條第二項、第三項定有明文。是
      依該規定，適用對象顯係指人民因「犯罪嫌疑」被逮捕拘禁而行刑事訴訟之國
      家司法權者，至大陸地區人民未經許可入境者，治安機關得逕行強制出境，但
      其所涉案件已進入司法程序者，應先經司法機關同意，且前項大陸地區人民於
      強制出境前，得暫予收容，並得令其從事勞務，此為臺灣地區與大陸地區人民
      關係條例第十八條第一項第一款、第二項分別定有明文。是治安機關依現行犯
      將未經許可入境之大陸地區人民逮捕後，認有違犯上開條例得逕行強制出境時
      ，在逮捕後送往大陸地區人民收容中心執行「收容」，並非係因犯罪嫌疑所為
      之拘禁，而係逕行強制出境之前置作業，非屬憲法第八條規範得聲請提審之範
      圍，而該「收容」處分係屬行政處分，容非提審法所定之司法救濟範疇。
（二）查受處分人甲○○係大陸地區人民，於民國九十三年一月三十一日凌晨四時許
      ，未經我國主管機關許可，在大陸地區福建省大嶝海邊，以人民幣三千元之代
      價，僱請大陸舢舨船往金門方向行駛，並於同日上午五時許，自金門縣金寧鄉
      古寧村古寧頭北山海域上岸，於同日上午七時許，受處分人步行至金門縣金寧
      鄉古寧頭戰史館附近，經民眾發覺報警處理而移送福建金門地方法院檢察署檢
      察官偵查後，以受處分人前揭犯行事證明確，所為係犯違反國家安全法第三條
      第一項及同法第六條第一項之罪，然所犯法定本刑為死刑、無期徒刑或最輕本
      刑三以上有期徒刑以外之罪，且於犯罪後自白犯行，並於偵查中當庭書立悔過
      書深表悔悟，經參酌刑法第五十七條所列事項及公共利益之維護，認對其為緩
      起訴處分於公共利益之維護無礙，而以緩起訴處分，緩起訴期間為一年等，此
      有福建金門地方法院檢察署九十三年度偵字第六二號緩起訴處分書乙份在卷可
      稽。是依前開事證觀之，受處分人甲○○未經許可入境之事實，甚為明確，自
      符合臺灣地區與大陸地區人民關係條例第十八條第一項第一款所規定之情形，
      依同條第一項、第二項規定，治安機關得逕行強制出境，並於強制出境前暫予
      收容該大陸地區人民。福建金門地方法院檢察署檢察官於緩起訴處分後，將受
      處分人甲○○移送大陸地區人民宜蘭處理中心執行「收容」，已非屬「犯罪嫌
      疑」之逮捕拘禁，而係逕行強制出境之前置作業，故依諸前開說明，即非憲法
      第八條所定得聲請提審之範圍。至於前項「收容」係屬行政處分，適當與否，
      刑事法院本無置喙之權，受處分人如不服主管機關之處分，可依訴願法所定訴
      願程序尋求行政救濟。原審以抗告人聲請提審無理由，而裁定予以駁回，於法
      並無不合。
（三）至司法院大法官會議釋字第三九二號解釋，係謂原提審法第一條以「非法逮捕
      拘禁」為聲請提審之要件，與憲法第八條第二項規定有違，惟並未認為憲法第
      八條得聲請提審者，非限於「犯罪嫌疑」被逮捕拘禁者，抗告意旨以該大法官
      會議解釋曲認得聲請提審者非限於「犯罪嫌疑」被逮捕拘禁者云云，自有未洽
      ，另受處分人縱申請以政治難民身分在臺灣居留，然此既未經有關主管核准，
      顯難認已無逕行強制出境之必要，故抗告人以此為抗告理由，亦非可取。綜上
      ，抗告意旨猶執陳詞指摘原裁定未准提審不當，請求撤銷原裁定，自難認為有
      理由，應駁回其抗告。
三、據上論結，應依刑事訴訟法第四百十二條裁定如主文。
中　　　華　　　民　　　國　　　九十三　　　年　 　十二 　　月　　十　　日
                              臺灣高等法院刑事第十八庭
                                  審判長法  官　吳　　　敦
                                        法  官  張　傳　栗
                                        法  官  許　仕　楓
右正本證明與原本無異。
不得再抗告。
                                        書記官　劉　貞　達
中　　　華　　　民　　　國　　　九十三　　　年　 　十二 　　月　　十　　日
